---
title: "Práctica 1. Importación de Datos"
subtitle: "Análisis Exploratorio de Datos, Máster en Ciencia de Datos - UV"
output:
  pdf_document:
    toc: yes
  html_document:
    echo: yes
    number_sections: yes
    theme: lumen
    toc: yes
---

```{r setup, cache=F, echo=F, message=F, warning=F, tidy=F}
# CONFIGURACION GENERAL
library(knitr)
options(width=100)
# Opciones generales chunks: usar include=F para generar sin código R
opts_chunk$set(echo=T, message=F, error=F, warning=T, comment=NA,
               fig.align='center', dpi=100, tidy=F, cache.path='.cache/',
               fig.path='./figure/')
knit_hooks$set(inline=function(x) {
  if(is.numeric(x)) {
    round(x, getOption('digits'))
  } else {
    paste(as.character(x), collapse=', ')
  }
})
```


# Introducción

El objetivo de esta práctica es realizar la importación de ficheros con diferentes formatos, organizar los datos en un **data frame**, y almacenarlo en un fichero tipo **RData**. Los ficheros a  importar son los siguientes:

  1. `DFP1_11122015 124700.csv ———————————————————————> Deposito.RData`
  2. `“Transactions from a Bakery” (Kaggle) ——————————> BreadBasket.RData`
  3. `(SPSS) PsychBike.sav ———————————————————————————> PsychBike.RData`
  4. `FileCodificado.json ————————————————————————————> FileCodificado.RData`
  5. `ERCA.xls ———————————————————————————————————————> ERCA.RData`
  6. `subjectInfo.xlsx ———————————————————————————————> Pacientes.RData`

## Crea un proyecto

Para cada práctica crea un nuevo proyecto con:

  - Una carpeta `./data` que contenga los datos.
  - Opcionalmente, otra carpeta `./figure` para las figuras.
  - Opcionalmente, otras para organizar la información, `./program`, etc.

## Rutas locales

Usa siempre rutas referidas a la carpeta, en la que se encuentra el fichero fuente, y siempre rutas *relativas* a dicha ubicación. Ejemplos:

  - `ruta1 <- 'data/tabla1.txt'`: Fichero en la carpeta datos del directorio donde está el código.
  - `ruta2 <- '../data/tabla1.txt'`: Fichero en la carpeta datos que cuelga de un nivel superior.
  - `ruta3 <- '../../data/tabla1.txt'`: Fichero en la carpeta datos que cuelga de dos niveles superiores.
  - `ruta4 <-'C:/MisDatos/Ej.txt'`: **NO USAR NUNCA RUTAS ABSOLUTAS**.


# Ejemplo: fichero *DFP1_11122015 124700.csv*

## Importación del fichero

  1. Usar la herramienta de importación para previsualizar el resultado final. Compara las opciones _base_ y _readr_.
  2. Leer el fichero con `read.csv` y el parámetro `stringsAsFactors=F`.
  3. Convertir fecha y hora con `as.POSIXlt` y `as.hms` (`hms` library).
  4. Almacenar con `save`.

```{r}
dfp<-read_delim("data/DFP1_11122015 124700.csv", 
    delim = "\t", escape_double = FALSE, 
    trim_ws = TRUE)
View(dfp)

dfp$FECHA<-as.POSIXlt(dfp$FECHA)
library(hms)
dfp$HORA<-as_hms(dfp$HORA)

save(dfp,file="data/dfp.RData")


```

## Inspección de los datos

Inspecciona los datos con `str`, `head`, `tail` y `summary`.

```{r}
# str, head, tail, summary
str(dfp)
head(dfp)
tail(dfp)
summary(dfp)
```


# Fichero *Transactions from a Bakery* (Kaggle)

## Importación del fichero

Una vez hemos descargado el fichero podríamos leerlo con `read.csv` y transformar los datos a los tipos correctos.

Otra opción es usar la librería `readr` para especificar directamente el tipo de datos.

  1. Utiliza _Import Dataset_ de RStudio, opción _readr_, para previsualizar el fichero y especificar los tipos de datos.
  2. Copia el código resultante y comprueba la lectura de datos.
  3. Guarda el data frame con `save`.

```{r}
library(readr)
filename <- "data/BreadBasket_DMS.csv"
bakery<-read.csv(filename)
View(bakery)
head(bakery)
str(bakery)
save(bakery, file = "data/bakery.RData")

```

## Inspección de los datos

Inspecciona los datos con `str`, `head`, `tail` y `summary`.

```{r}
# dim, str, ...
str(bakery)
head(bakery)
tail(bakery)
summary(bakery)
```


# Fichero SPSS *PsychBike.sav*

## Importación del fichero

Intenta descargar el fichero directamente desde la ruta [http://staff.bath.ac.uk/pssiw/stats2](http://staff.bath.ac.uk/pssiw/stats2/)
Podemos leer ficheros de IBM SPSS mediante la librería `haven`.

  1. Leer el fichero con `read_sav`.
  2. Guardar el data frame con `save`.

```{r}
library(haven)
filename <- "data/PsychBike.sav"
bike<-read_sav(filename)
View(bike)
save(bike,file="data/bike.Rdata")
```

## Inspección de los datos

Inspecciona los datos con `str`, `head`, `tail` y `summary`.

```{r}
# dim, str, etc.
str(bike)
head(bike)
tail(bike)
summary(bike)
```


# Fichero JSON *FileCodificado.json*

## Importación del fichero

Los ficheros JSON (_JavaScript Object Notation_) son ficheros de texto que contienen datos (originalmente presentaciones de objetos JavaScript). Es un formato muy popular que se utiliza frecuentemente como alternativa a los ficheros XML, puesto que son más fáciles de leer e interpretar.

En R podemos importar ficheros JSON con la librería `jsonlite`. Las funciones más empleadas son:

  - `read_json` y `write_json`: leen/escriben objetos R directamente
    de/en ficheros JSON.
  - `toJSON`: obtiene una representación JSON de un objeto R.
  - `fromJSON`: inversa de la anterior, convierte una representación
     JSON en un objeto R.

## Importar el fichero `FileCodificado.json`

  1. Abrir el fichero `FileCodificado.json` con un editor de texto (el de RStudio vale) para ver qué contiene. Comprobaremos que se puede leer e interepretar con facilidad.
  2. Importar el fichero a R con `read_json`. Observar la importancia del parámetro `simplifyVector`.
  3. Como alternativa, leer el fichero en modo texto con `read_file` de la librería **readr** y después convertir el objeto character a data frame con `fromJSON`.
  4. Almacenar los resultados en `FileCodificado.RData`.

```{r}
library(jsonlite)
filename <- 'data/FileCodificado.json'
filecod<-read_json(filename)
View(filecod)
```

## Inspección de los datos

Inspecciona los datos con `str`, `head`, `tail` y `summary`.

```{r}
# str, head, tail, summary
```

## Extra: exportar datos en formato JSON

Es importante saber cómo exportar datos en este formato.

  1. Almacenar el dataset `iris` en disco con `write_json`. Abrir el fichero con RStudio y comprobar el resultado.
  2. Como alternativa, obtener la representación JSON de los datos con `toJSON` y luego almacenarlos con `write_file`. Observar la diferencia de usar o no el parámetro `pretty` en `toJSON`.

```{r}
# ...
```


# Fichero *ERCA.xlsx*

## Importación del fichero

  * Abrir el excel para ver qué pinta tiene.
  * Como el fichero es muy irregular la función de importación `read_excel` no es capaz de detectar automáticamente los tipos de datos y lo lee todo como caracteres (strings).
  * Fechas: las importa como un string que interpretado como 'numeric' es el número de días transcurridos desde 01-01-1900.
  * Si se indica en `col_type` que son `date` los lee bien.
  * Formatos numéricos: se puede indicar el tipo en `col_type`, o convertirlos después con `as.numeric`.
  * Guardar datos en formato .RData. 

```{r warning=F}
library(readxl)
fname <- "data/ERCA.xlsx"

# Usaremos la función read_excel de readxl
df <- read_excel(fname, sheet=2) # El formato de las fechas no es correcto

# Columnas date: FECHA*
# Columnas numeric: COL*, TG, HIDROF, ANTI*, DIURET, IECAS, PESO, TALLA?, HB,
#                   IST, FERRITINA, UREA, FOSFORO, CALCIO, CICALCET, QUELANTES,
#                   PTH, BICARBO, ALOPURIN, URICO, PROTEINU*, ALBUMI*, sodio,
#                   potasio, cloro, HB GLIC, GLUCOSA, PCR
# Es más fácil ver cuales NO son 'numeric'.
# Definir los tipos de datos en 'ct' y releer con 'read_excel'.
# df <- read_excel(fname, sheet=2, col_types=ct)
```

```{r}
# save()
```

## Inspección de los datos

  * Utiliza las funciones `head`, `tail`, `str` y `summary` para inspeccionar el fichero.
  * Limpia el data frame descartando las filas con `NA` en la primera columna (`IDENTIFICA`).

```{r}
# Conviene limpiar primero un poco => eliminar is.na, etc.
# head, tail, str, summary
```


# Fichero *subjectInfo.xlsx*

## Importación del fichero

```{r}
filename <- "data/subjectInfo.xlsx"
```

  1. Leer cada hoja (hasta 4) en data frames separados (`Hoja1`, `Hoja2`, ...) usando `read_excel` y el parámetro `sheet`.
  2. Leer todas las hojas automáticamente usando:
      - Usando `excel_sheets`: obtén los nombres de las hojas del fichero excel y guardalos en la variable `sheets`.
      - Usando un bucle `for` sobre los nombres devueltos por `excel_sheets`. Guardamos sobre una lista creada con `df <- list()` y añadiendo nuevos elementos con `df[[n]]`, donde `n` es una variable numérica entera o carácter (ojo al doble corchete).
  3. En lugar de un bucle for usa `lapply`
      -  Recuerda que `lapply` aplica una función a todos los elementos de un vector o lista y devuelve **una lista** con los resultados obtenidos.
      -  Hay que definir una función que llame a `read_excel` y que tome como parámetro la hoja a leer.
      -  La lista de devuelta por `lapply` no tiene nombres. Podemos nombrar esta lista con `names(x) <- sheets`, donde `x` es la lista obtenida con `lapply`, y `sheets` los nombres de las hojas obtenidas con excel_sheets`.
  4. Como siempre al final guardamos el resultado con `save`.

```{r}
# save()
```

## Inspección de los datos

Inspecciona los datos con `str` (jugar con `max.level`), `head`, `tail` y `summary`.

```{r}
# str, head, tail, summary
```
